【裁判字號】    98,訴,2288
【裁判日期】    991110
【裁判案由】    臺灣地區與大陸地區人民關係條例
【裁判全文】
臺北高等行政法院裁定
                                      98年度訴字第2288號
原      告  陳利景
被      告  內政部入出國及移民署
代  表  人  謝立功（署長）住同上
上列當事人間臺灣地區與大陸地區人民關係條例事件，原告不服
內政部中華民國98年8 月27日台內訴字第0980116361號訴願決定
，提起行政訴訟，本院裁定如下：
    主  文
原告之訴駁回。
訴訟費用由原告負擔。
    理  由
一、按「原告之訴，有下列各款情形之一者，行政法院應以裁定
    駁回之。但其情形可以補正者，審判長應定期間先命補正：
    十、起訴不合程式或不備其他要件者。」為行政訴訟法第10
    7 條第1 項第10款所明定。而所謂行政處分，依行政程序法
    第92條第1 項及訴願法第3 條1 項規定，係指中央或地方機
    關就公法上具體事件所為之決定或其他公權力措施而對外直
    接發生法律效果之單方行政行為而言。次按「提起訴願，以
    有行政處分之存在為前提要件。所謂行政處分，乃行政主體
    就具體事件所為之發生法律上效果之單方的行政行為。至行
    政官署所為單純的事實之敘述或理由之說明，既不因該項敘
    述或說明而生法律效果，自非行政處分，人民對之，即不得
    提起訴願。」及「官署所為單純的事實敘述或理由說明，並
    非對人民之請求有所准駁，既不因該項敘述或說明而生法律
    上之效果，非訴願法上之行政處分，人民對之提起訴願，自
    非法之所許。」改制前行政法院民國44年判字第18號及62年
    裁字第41號分別著有判例。是如非行政處分，人民仍對之提
    起撤銷訴訟，屬起訴不備要件，且其情形不能補正，行政法
    院應依行政訴訟法第107 條第1 項第10款規定以裁定駁回其
    訴。
二、經查：
  (一)原告原係大陸地區人民，於77年8 月間，由其祖父即臺灣地
    區人民陳文群（於85年7 月13日歿）代申請來臺定居，經主
    管機關於同年月20日核發許可定居證，原告於同年9 月1 日
    入境並憑入境證設籍。嗣原告於80年12月10日持出入境證返
    回大陸地區居住，未曾入境。原告至86年及87年間具函申請
    返臺，經內政部入出境管理局（下稱境管局，即被告前身）
    以書函通知原告，因其於80年12月10日出境至大陸地區後已
    連續於大陸地區繼續居住逾4 年，依規定原告身分已轉換為
    大陸地區人民，不得以國人身分返臺。原告則以居住大陸地
    區逾4 年非其所願，其大陸地區未設有戶籍或領有護照，其
    係因81年8 月28日違反大陸法律，同年9 月2 日遭江西省南
    昌邊防檢查站處罰，沒收所有證件，其在原住地等候處理，
    又因沒收證件，使其寸步難行，更不知如何申辦回臺手續。
    原告於81年11月20日向立法院請願申辦回臺居留，轉給內政
    部警政署惟未回函，後向臺北文山區第一戶政、海基會、境
    管局等部門，請願申請回臺，主管機關實不應將上述申請返
    臺居留作業時間，計入原告逾期時間等。就原告一再陳情、
    申請，境管局曾以88年2 月1 日境居敏字第14365 號書函（
    下稱88年2 月1 日處分）及91年3 月28日境居明字第091003
    5652號處分書（下稱91年3 月28日處分），否准原告申請來
    臺定居。原告不服上開88年2 月1 日處分，循序提起救濟，
    經最高行政法院90年度判字第1101號判決駁回其訴在案，就
    91年3 月28日處分則未表示不服。至97年7 月31日，原告再
    度申請返臺定居，被告復於97年8 月15日以移署出停堯字第
    09710695940 號書函復原告，重申「……境管局曾於91年3
    月28日以境居明字第0910035652號處分書不予許可在案，所
    陳核與上揭法令不符，歉難允辦。」原告再於98年3 月17日
    陳情內政部，經被告以98年4 月16日移署移陸彤字第098005
    0228號函覆（系爭函覆），重申91年3 月28日處分意旨，原
    告不服提起訴願，訴願機關以系爭函覆未具新的法律效果，
    並非行政處分，而決定不予受理，原告遂提起本件行政訴訟
    之事實，有中華民國台灣地區入境申請書、中華民國台灣地
    區前往大陸出入境申請書、大陸地區人民在臺灣地區定居居
    留申請書、大陸地區人民在臺灣地區專案居留案件審查會第
    25次會議紀錄、境管局88年2 月1 日處分書、91年3 月28日
    處分書、移民署97年8 月15日移署出停堯字第09710695940
    號函、移民署98年4 月16日移署移陸彤字第0980050228號函
    在案可稽，均堪予認定。
  (二)上開88年2 月1 日處分，係針對原告於87年10月15日以申請
    來臺專案居留方式以制式申請書提出申請來臺居留所為；91
    年3 月28日處分，則係就原告於91年3 月15日則係依兩岸關
    係條例第2 條第4 款修正施行後申請回復臺灣地區人民身分
    相關規定，申請居留所為。前後申請理由不同，非屬同一事
    件，因此最高行政法院90年度判字第1101號判決既判力不及
    於原告依兩岸關係條例第2 條第4 款修正施行後申請回復臺
    灣地區人民身分相關規定，申請居留部分。
三、原告主張：
  (一)原告祖父陳文群（原國民黨中央組織部科長）退休在台北木
    柵居住，因祖父年老多病（時年93歲），祖母又故，當時原
    告在木柵國中就讀，無人照顧，祖父決定以探親事由，暫回
    大陸，當時祖父稱入出境以五日即可。以後回台時隨時向境
    管局申請即可。原護照因怕遺失違犯護照管理法規，經祖父
    說以出國為由交還外交部，並說只要在台戶籍不註銷，以後
    可以隨時申請回台。
  (二)被告否准原告回國之理由是原告進入大陸後已逾期四年。但
    逾期此非原告之故意，說明如下：原告於81年8 月28日出境
    經香港回大陸，但到香港後，未辦大陸入境證而返回南昌，
    下機後，遭南昌邊防檢查站拘留，並於同年9 月2 日以非法
    出境作處罰決定。處罰決定書中：第一條沒收所有證件。第
    二條責令返回原住處向當地公定機關說明情況，聽候處理，
    原告回到原住處後，向公安機關檢討違法行為，當時被指令
    聽候處理，而被留置在大陸。因被沒收證件致寸步難行，更
    不知如何申辦回國手續，於81年11月20日向立法院，82年3
    月8 日向台北市文山區第一戶政所，境管局等機關請願申請
    回臺灣居留，前境管局以原告在大陸設有戶籍而否准，現在
    又用原告逾期四年而否准回國。但原告是從81年開始申辦回
    國案，現在內政部用96年8 月27日的審查基準第2 條第2 項
    規定來限制，對原告不公平。
  (三)為申請回臺灣，原告向下列機關申請並得到許可：1 、入出
    國移民署97年8 月15日，移署出停堯字第09710695940 號公
    函。2 、海基會民國97年8 月6 日海廉（族）字第09700229
    98號公函。3 、海基會於98年1 月22日再次來函要原告依相
    關規定辦理回臺手續。原告依上列公函辦好相關文件後，正
    準備從香港回臺，然而被告來函否准。致使上列公函被凍結
    。
  (四)原告在大陸未設戶籍，也未領用大陸護照，仍然是滯留大陸
    的台灣同胞，按只有在大陸設有戶籍者，才算轉換為大陸地
    區人民。而未在大陸設籍逾期四年即為已轉換為大陸地區人
    民，相關文件中並無此條文，尚且逾期四年並非我的故意。
  (五)原告是65年11月1 日出生，要到85年11月1 日才滿20歲為成
    年人，在未成年前，原告的監護人將回台之事一直拖延至病
    故。逾期時間應依當時憲法第130 條，自原告成年時起計算
    ，而原告在81年間已我向立法院請願申辦回國，82年又向台
    北市文山區第一戶政事務所（境管局等機關）申請回台事宜
    。從87年請代理人曾紀生代辦回台事而被否准。原告逾期回
    國原因有三：1 、南昌邊防檢查站處罰而被留置大陸。2 、
    將原告申辦回國居留作業過程時間列為逾期時間。3 、把原
    告未成年時間列為逾期時間，即有違誤。並聲明求為判決撤
    銷訴願決定及原處分。並准原告回臺灣居留。
四、被告則以：
  (一)原告申請來台定居境管局曾以88年2 月1 日處分及91年3 月
    28日處分，否准原告申請。故系爭函覆僅重申91年3 月28日
    處分意旨。
  (二)卷查原告於80年間出境返回大陸地區，所持之證件為境管局
    所核發之出入境證件，並非持憑護照出境，且其護照早已於
    80年間出境前由境管局函轉外交部領事事務局辦理註銷手續
    ，故原告於97年8 月28日向大陸撫州市公安局報案被竊過期
    護照一事，純屬虛構。又渠自81年間起多次以書函（請願書
    ）申明其欲返回臺灣地區，惟皆未檢具相關文件以制式申請
    書提出申請，遲至87年及91年間始以「大陸地區人民」身分
    ，依相關規定檢具相關文件以制式申請書提出申請，惟先後
    於88年間及91年間皆遭不予許可處分。又原告於申請專案居
    留案件內所附之資料顯示「原告於80年間持憑出入境證出境
    後在江西省臨川市求學，因求學及為免功課跟不上之考量，
    故未能及時返國」，並於83年9 月至86年6 月畢業於江西省
    普通高中，可見該期間原告並未遭大陸江西省有關單位拘禁
    或留置，且原告於97年間為大陸撫州市公安局以逾期居留罰
    款，更可知原告於80年間出境後迄今並未遭大陸有關單位拘
    禁或留置，原告滯留於大陸地區實出於其所意願。
  (三)被告系爭函覆係被告針對原告陳情案所為之說明，僅係單純
    事實敘述，未具新的法律效果，並非行政處分，原告之訴為
    無理由等語，資為抗辯。並聲明求為判決駁回原告之訴。
五、按兩岸關係條例施行細則第4 條規定：「本條例第2 條第3
    款臺灣地區人民，包括下列人民：一、曾在臺灣地區設有戶
    籍，中華民國90年2 月19日以前轉換身分為大陸地區人民，
    依第6 條規定回復臺灣地區人民身分者。二、在臺灣地區出
    生，其父母均為臺灣地區人民，或一方為臺灣地區人民，一
    方為大陸地區人民者。三、在大陸地區出生，其父母均為臺
    灣地區人民，未在大陸地區設有戶籍或領用大陸地區護照者
    。四、依本條例第九條之二第一項規定，經內政部許可回復
    臺灣地區人民身分，並返回臺灣地區定居者。大陸地區人民
    經許可進入臺灣地區定居，並設有戶籍者，為臺灣地區人民
    。」第6 條規定：「（第1 項）中華民國76年11月2 日起迄
    中華民國90年2 月19日間前往大陸地區繼續居住逾四年致轉
    換身分為大陸地區人民，其在臺灣地區原設有戶籍，且未在
    大陸地區設有戶籍或領用大陸地區護照者，得申請回復臺灣
    地區人民身分，並返臺定居。（第3 項）依第1 項規定申請
    回復臺灣地區人民身分，並返臺定居之程序及審查基準，由
    主管機關另定之。」主管機關據以制定在大陸地區繼續居住
    逾四年致轉換身分者回復臺灣地區人民身分並返臺定居申請
    程序及審查基準，其第1 點：「一、本基準依臺灣地區與大
    陸地區人民關係條例（以下簡稱本條例）施行細則第6 條第
    3 項規定訂定之。」第2 點：「（第1 項）中華民國76年11
    月2 日起迄中華民國90年2 月19日間前往大陸地區繼續居住
    逾四年致轉換身分為大陸地區人民，其在臺灣地區原設有戶
    籍，且未在大陸地區設有戶籍或領用大陸地區護照者（以下
    簡稱原設有戶籍大陸地區人民），得申請回復臺灣地區人民
    身分，並返臺定居。（第2 項）前項所稱原設有戶籍大陸地
    區人民，不包括在臺灣地區原未設戶籍之大陸地區人民取得
    臺灣地區人民身分後，再次轉換身分為大陸地區人民者」。
六、承上，則臺灣地區人民前往大陸地區繼續居住逾四年而未設
    有戶籍者，應視其係於90年2 月19日前或20日後逾四年，以
    斷定其是否仍保有臺灣地區人民身分。如係於90年2 月19日
    前已於大陸地區繼續居住滿四年者，縱未於大陸地區設有戶
    籍或領用大陸地區護照，亦已轉換身分為大陸地區人民；如
    係90年2 月20日後始於大陸地區繼續居住滿四年者，如未在
    大陸地區設有戶籍或領用大陸地區護照，則仍保有臺灣地區
    人民身分。再按前揭兩岸施行細則第6 條第1 項及在大陸地
    區繼續居住逾4 年致轉換身分者回復臺灣地區人民身分並返
    臺定居申請程序及審查基準第2 點之規定，在臺灣地區原設
    有戶籍，而在76年11月2 日至90年2 月19日間前往大陸地區
    繼續居住逾4 年致轉換身分為大陸地區人民，但未在大陸地
    區設有戶籍或領用大陸地區護照者，得申請回復臺灣地區人
    民身分，並返臺定居；然若係原先未在臺灣地區原設有戶籍
    之大陸地區人民，取得臺灣地區人民身分，於前述期間前往
    大陸地區致再次轉換身分為大陸地區人民者，即不得申請再
    回復臺灣地區人民身分，並返臺定居。查原告原為大陸地區
    人民，經許可進入臺灣地區定居，並設有戶籍者，而為臺灣
    地區人民；復於80年間即90年2 月19日前返回大陸地區繼續
    居住滿4 年，縱未於大陸地區設有戶籍或領用大陸地區護照
    ，亦已轉換身分為大陸地區人民。而原告原為大陸地區人民
    ，並設籍於江西省撫州市，於77年9 月1 日入境臺灣設戶籍
    ，屬於原先未在臺灣地區原設有戶籍之大陸地區人民，則依
    上開規定，不符合申請回復臺灣地區人民身分，並返臺定居
    之相關規定。
七、經查前揭91年3 月28日處分書駁回原告申請之事實理由為「
    台端原係大陸地區人民，民國七十七年由祖父申請來台定居
    ，八十年返回大陸地區，不符合「臺灣地區與大陸地區人民
    關係條例第2 條第4 款條正施行後申請回復身分作業規定」
    ，自不得依該條規定申請來台定居，本局依法為不予許可處
    分。」並附註原告不服該處分可於處分書到達之次日起30日
    內提起訴願（見原處分卷頁35、36），因原告未提訴願而確
    定。而系爭函覆內容為「一奉內政部交下臺端98年3 月17日
    自大陸地區致廖部長請願書及依……台端同年3 月20日陳情
    書辦理。二查台端原係大陸地區人民，77年間由祖父代申請
    來臺定居，於80年間返回大陸地區，迄未入境，依行為時之
    『臺灣地區與大陸地區人民關係條例施行細則』第2 條第4
    款規定，在大陸地區設有戶籍或臺灣地區人民前往大陸地區
    繼續居住逾4 年之人民為大陸地區人民。即臺端雖未在大陸
    地區設有戶籍，惟在該地繼續居住逾4 年，身分已轉換為大
    陸地區人民。三、旨揭所陳，依『在大陸地區繼續居住逾四
    年致轉換身分者回復臺灣地區人民身分並返臺定居申請程序
    及審查基準』第2 條第2 項規定，前項所稱原設有戶籍大陸
    地區人民，不包括在臺灣地區原未設戶籍之大陸地區人民取
    得臺灣地區人民身分後，再次轉換身分為大陸地區人民者。
    故臺端無法依規定申請恢復在臺戶籍，即不得申請返臺。…
    。」相互對照即明本件係於91年3 月28日處分後，被告因原
    告一再陳情希准其所請，而予以答覆重申前旨，重為內容相
    同之處分，但未重新作實體審查，或變更理由及主文，即所
    謂重覆處分，並不生行政處分之效力。蓋以系爭函復並未在
    拒絕之同時為先前處分添加理由，亦不生任何法律效果，僅
    係單純事實敘述，自不得對之提起行政爭訟。
八、原告雖稱：內政部用96年8 月27日的審查基準第2 條第2 項
    規定來限制係不公平，且居住大陸地區逾4 年非其所願，而
    係遭江西省南昌邊防檢查站處罰，沒收護照，並應依憲法第
    130 條滿20歲起算4 年云云。然查在大陸地區繼續居住逾4
    年致轉換身分者回復臺灣地區人民身分並返臺定居申請程序
    及審查基準第1 點規定其授權母法係臺灣地區與大陸地區人
    民關係條例施行細則第6 條第3 項，故而本審查基準乃在規
    範76年11月2 日至90年2 日19日間前往大陸地區繼續居住逾
    四年之臺灣地區人民，原告係於80年12月10日出境進入大陸
    地區，受該審查基準規範，並無不合。又查原告於80年間出
    境返回大陸地區，所持之證件為境管局所核發之出入境證件
    ，並非憑護照出境，且其護照早已於出境前因原告之在台監
    護人陳文群之請求，由境管局函轉外交部領事事務局辦理註
    銷手續，且原告於83年9 月起至江西普通高中就讀，可見其
    滯留大陸應係出於意願。至於原告主張之憲法第130 條之規
    定，滿20歲選舉權與滿23歲有被選舉權，亦與本件無關，無
    從依此規定為原告有利認定。
九、綜上，系爭函覆僅係單純事實敘述之重覆處分，並非行政處
    分，訴願決定不受理，並無不合，原告訴請撤銷，作成准予
    返臺居留之處分，有起訴不備要件之違法，應以裁定駁回之
    。
十、依行政訴訟法第107 條第1 項第10款後段、第104 條、民事
    訴訟法第95條、第78條，裁定如主文。
中    華    民    國    99    年    11   月     10    日
                     臺北高等行政法院第四庭
                               審判長法  官   黃  本  仁
                                     法  官   李  玉  卿
                                     法  官   林  妙  黛
上為正本係照原本作成。
如不服本裁定，應於送達後10日內向本院提出抗告狀（須按他造
人數附繕本）。
中    華    民    國    99    年    11   月     10    日
                                     書記官   蔡  逸  萱

司法院資訊處製作；財團法人民間司法改革基金會備份。
